臺灣高等法院臺南分院民事判決　94年度上易字第17號
上　訴　人　中聯信託投資股份有限公司
法定代理人　甲○○
訴訟代理人　丙○○
被 上訴 人　中華成長一資產管理股份有限公司
法定代理人　乙○○
訴訟代理人　丁○○
　　　　　　鄭宇欽
上列當事人間請求分配表異議之訴事件，上訴人對於中華民國九
十三年十月七日臺灣台南地方法院年度第一審判決（民國九十三
年度訴字第七五號）提起上訴，本院於民國九十四年三月二十九
日言詞辯論終結，判決如下：
    主  文
上訴駁回。
第二審訴訟費用由上訴人負擔。
    事  實
甲、上訴人方面：
一、聲明：求為判決：(一)原判決廢棄。(二)台灣台南地方法院民國
    （下同）九十年度執字第一四五二二號強制執行事件，於九
    十一年九月五日所製作如附件一所示之強制執行金額計算書
    分配表中，就次序２所示被上訴人所據以參與分配之執行費
    新台幣（下同）八十萬五千元，不得列優先分配。(三)第一、
    二審訴訟費用由被上訴人負擔。
二、陳述：除與原判決記載相同者，茲引用之外，補稱：
  (一)本件訴外人林梅蓉於八十六年四月二十三日以其所有附表一
    所示之不動產設定九百八十萬元之本金最高限額抵押權為擔
    保，向上訴人借得八百十萬元。嗣因訴外人林梅蓉未能依約
    繳納本息，上訴人乃聲請原審法院以八十八年度拍字第一三
    九二號裁定准予拍賣抵押物。又因訴外人林梅蓉於八十九年
    四月十八日將系爭抵押之不動產所有權移移轉登記予訴外人
    鄉城科技興業股份有限公司（下稱鄉城公司），故上訴人於
    九十年七月十八日執前開拍賣抵押物裁定，依抵押權之追及
    效力，聲請原審法院以九十年度執字第一四五二二號對該抵
    押不動產為強制執行，抵押債務人成為訴外人鄉城公司。被
    上訴人則於九十一年三月一日持原審法院九十年度促字第二
    八七七九號確定支付命及確定證明書遞狀參與分配，就系爭
    不動產亦為強制執行之聲請，因執行債務人同為訴外人鄉城
    公司，乃經原審法院民事執行處將之併案執行。嗣被上訴人
    以另件之原審法院九十年度執字第八０五六號（上訴人及原
    判決誤為原審法院九十年度執字第二五五七六號）因執行所
    支出之執行費八十萬五千元併案本件執行案主張優先受償債
    權，顯屬不合理，且不符法律之公平正義原則。
  (二)按「前項費用及其他為債權人共同利益而支出之費用，得求
    償於債務人者，得就強制執行之財產先受清償。」修正後強
    制執行法第二十九條第二項定有明文。其修正理由為「債權
    人因強制執行而支出之費用，係為全體債權人之共同利益而
    支出，如無此項費用之支出，強制執行即不能開始或續行，
    性質上屬共益費用，故應就強制執行之財產先清償。．．」
    。更揆之立法院審議修正上開條文過程中，立法院司法委員
    會審查完竣立法院院會所交付審議之「強制執行法修正草案
    」後，於八十二年九月十四日以台（82）司法發字第一三九
    號函請司法院秘書處提報院會公決之函文中所示修正要點第
    十點「限制得就強制執行之財產優先受償之費用」中載明「
    債權人支出之執行費用，得就執行債務人財產之所得優先受
    償者，以係為全體債權人之共同利益而支出者為限．．．」
    及「辦理強制執行事件應行注意事項」十五條關於第二十九
    條部分（二）所示「得依第二十九條第二項規定先受清償者
    ，以為債權人全體共同利益而支出之費用為限；取得執行名
    義之費用，除係為其他債權人共同利益而支出者外，不在此
    先受清償之列」之規定。準是，解釋修正後強制執行法第二
    十九條第二項所謂「前項費用」自不能排除「為債權人共同
    利益而支出」之要件，亦即債權人因強制執行而支出之費用
    ，必以「如無此項費用支出，強制執行即不能開始或續行」
    之要件，始符合強制執行法第二十九條第二項「共益性」。
    原審判決理由六之（一）（二）以「依保全費用之代墊支出
    優先任何債權受償之法理，自得就強制執行之財產中最先受
    償，只需符合必要性，即非為本案之全體執行債權人利益而
    支出之共益費用，亦得依首揭規定先受清償」、「被上訴人
    依強制執行法第三十三條規定併案執行不可歸責於被上訴人
    ，自不能因此即要求被上訴人須負擔不能優先受償之責任．
    ．」而為上訴人不利之認定。然保全費用係為保全債務人之
    財產，不管係防止債務人脫產所為之假扣押執行費或如債權
    人依民法第二百四十四條撤銷債務人之詐害行為所支出訴訟
    費用等等，債權人若不為前開支出，本案會有無法查封執行
    之虞，故債權人之保全費用為有益本件強制執行之開始或續
    行，符合為全體債權人共同利益而支出之必要，列為優先受
    償債權應無疑異。惟現行強制執行法第二十九條第二項所謂
    「前項費用」，觀之同條第一項「．．．得準用民事訴訟法
    第九十一條之規定．．」應係指「取得執行名義之費用」，
    此也係本條據以修正之精神（即本條第二項修正前區分為「
    前項費用」及「取得執行名義」之費用，而修正後區分為「
    前項費用」及「其他為債權人共同利益而支出之費用」）。
    被上訴人原繫屬之他案，即同院九十年度執字第八０五六五
    號強制執行事件，尚在執行中，其既非本件執行案執行標的
    之抵押權人，卻不圖等待該他案分配，而以該他案高額之普
    通債權之執行費主張本件參與分配優先受償，其不僅使原抵
    押債務人林梅蓉（即訴外人）減少對上訴人債務之清償，原
    審未查被上訴人之主張是否符合前述之「共益性」在先，更
    認強制執行法第二十九條第二項之條文並未規定執行費用須
    具「共益性」始能優先受償。原審對法條之解釋不僅違背法
    理，導致原抵押債務人林梅蓉（即訴外人）無辜之損失，且
    對現行抵押債權人因信賴及享有擔保物權優先受償之保障制
    度，將為之蕩然不存，嚴重危害所有物權擔保之交易市場，
    豈是法律之平？
三、證據：除援用第一審所提證據外，補提立法院公報第八十五
    卷第四十二期第一七０頁院會紀錄一紙為證。
乙、被上訴人方面：
一、聲明：求為判決：(一)駁回上訴。(二)第二審訴訟費用由上訴人
    負擔。
二、陳述：除與原判決記載相同者，茲引用之外，補稱：
  (一)按債權人因強制執行而支出之費用，得求償於債務人者，得
    就強制執行之財產優先受清償，強制執行法第二十九條第二
    項定有明文。所謂「執行費用」，可分為執行費及於執行程
    序進行中所支出之程序費用。執行費係債權人聲請強制執行
    或參與分配必須繳納之費用，可就債務人之執行所得優先受
    償，實務上較無爭議。然程序費用部分，參照強制執行法第
    二十八條第一項規定，以必要支出之費用為限，故同法第二
    十九條第二項所謂「前項費用」，除執行費外，僅限於必要
    費用。所謂「必要費用」，係指為債權人共同利益，且有必
    要支出之費用，目的在使強制執行之程序順利進行。被上訴
    人參與本件分配之執行費用是必要支出之費用，且有共益性
    。
  (二)執行費用得求償於債務人者，得就強制執行之財產先受清償
    ，現行強制執行法第二十九條第二項定有明文。其修正理由
    已執行費用優先受償不限於本案，其他併案或參與分配之債
    權人之執行費，亦應優先受償。
三、證據：除援用第一審所提證據外，補提中華成長一資產管理
    股份有限公司變更登記表一份及法源法律網判解函示二份為
    證。
丙、本院依職權向原審法院調閱九十年度執字第一四五二二號拍
    賣抵押物執行卷宗。
    理  由
一、程序方面：
  (一)按訴訟繫屬中為訴訟標的之法律關係，雖移轉於第三人，於
    訴訟無影響。但第三人如經兩造同意，得聲請代當事人承當
    訴訟，民事訴訟法第二百五十四條第一項定有明文。本件世
    華聯合商業銀行股份有限公司（下稱世華銀行）於起訴後將
    其債權移轉予被上訴人中華成長一資產管理股份有限公司（
    下稱中華成長公司），此有債權讓與證明書、債權讓與公告
    附卷可佐，中華成長公司於原審法院具狀聲請承當訴訟為被
    告（即本件被上訴人），既為原告（即本件上訴人）所同意
    ，於法自無不合，應予准許。
  (二)次按當事人喪失訴訟能力或法定代理人死亡或其代理權消滅
    者，訴訟程序在有法定代理人或取得訴送能力之本人，承受
    其訴訟以前當然停止；惟有訴訟代理人者不適用之；另承受
    訴訟人，於得承受時，應即為承受之聲明；民事訴訟法第一
    百七十條、第一百其十三條及第一百七十五條第一項分別定
    有明文。本件被上訴人中華成長公司之法定代理人已由原先
    之胡定吾變更為乙○○，業據其提出公司變更登記表一份為
    証（見本院卷第三五、三六頁），並據其聲明承受訴訟，經
    核並無不合，應予准許，合先敘明。
二、本件上訴人起訴主張：訴外人林梅蓉於八十六年四月二十三
    日以其所有如附表一所示之不動產設定九百八十萬元之本金
    最高限額抵押權為擔保，向上訴人借得八百十萬元。嗣因未
    能依約繳納本息，上訴人乃聲請原審法院以八十八年度拍字
    第一三九二號裁定准予拍賣抵押物。又因訴外人林梅蓉於八
    十九年四月十八日將系爭抵押之不動產所有權移移轉登記予
    訴外人鄉城公司，故上訴人於九十年七月十八日執前開拍賣
    抵押物裁定，依抵押權之追及效力，聲請原審法院以九十年
    度執字第一四五二二號對該抵押不動產為強制執行，抵押債
    務人成為訴外人鄉城公司。而被上訴人則於九十一年三月一
    日持原審法院九十年度促字第二八七七九號確定支付命及確
    定證明書遞狀參與分配，就系爭不動產亦為強制執行之聲請
    ，因執行債務人同為訴外人鄉城公司，乃經原審法院民事執
    行處將之併案執行。嗣系爭不動產經於九十一年八月五日執
    行拍賣，由訴外人徐獻謙以二百七十萬元拍定，原審法院民
    事執行處乃於九十一年九月五日製作分配表，定於九十二年
    二月十四日實施分配，並將被上訴人因該件及另件之原審法
    院九十年度執字第八０五六五號而支出之執行費即八十萬五
    千元，列入第二次序優先受分配，惟其請求參與分配之金額
    高達一億一千五百萬元，且與其他參與分配債權人對系爭不
    動產假扣押所支出之執行費，乃係保全執行標的物所支出之
    共益費用者不同，非屬強制執行法第二十九條第二項、辦理
    強制執行應行注意事項第十五項第二點所規定之「為其他債
    權人共同利益而支出之費用」，不得列入優先受償債權，然
    經上訴人具狀聲明異議，被上訴人不同意。為此，依強制執
    行法第四十一條第一項前段規定，請求判命臺灣臺南地方法
    院九十年度執字第一四五二二號強制執行事件，於九十一年
    九月五日所製作如附件一所示之強制執行金額計算書分配表
    中，就次序２所示被上訴人據以參與分配之執行費八十萬五
    千元不得列為優先受償之判決等語。
三、被上訴人則以：強制執行法第二十九條第二項因強制執行而
    支出之費用得優先受償，基於公平性之考量，並不限於本案
    所支出之執行費用，亦不因執行之先後及有無效果而異，其
    他併案或參與分配債權人之執行費，亦應優先受償；本件被
    上訴人之前手世華銀行固係普通債權人，然其參與分配既合
    於規定，因參與分配所支出之執行費亦得優先受償等語，資
    為抗辯。
四、本件上訴人主張「訴外人林梅蓉於八十六年四月二十三日以
    其所有如附表一所示之不動產設定九百八十萬元之本金最高
    限額抵押權為擔保，向上訴人借得八百十萬元，嗣因未能依
    約繳納本息，上訴人乃聲請原審法院以八十八年度拍字一三
    九二號裁定准予拍賣抵押物。又因訴外人林梅蓉於八十九年
    四月十八日將系爭不動產所有權移轉登記予訴外人鄉城公司
    ，故上訴人於九十年七月十八日執前開拍賣抵押物裁定，聲
    請原審法院以九十年度執字第一四五二二號對該抵押不動產
    為強制執行。而被上訴人則於九十一年三月一日，持原審法
    院九十年度促字第二八七七九號確定支付命令及確定證明書
    遞狀參與分配，就系爭不動產亦為強制執行之聲請，因執行
    債務人同為訴外人鄉城公司，乃經原審法院民事執行處將此
    參與分配併案執行。嗣系爭不動產經於九十一年八月五日執
    行拍賣，由訴外人徐獻謙以二百七十萬元拍定，原審法院民
    事執行處於九十一年九月五日製作分配表，定於九十二年二
    月十四日實施分配，並將被上訴人因另案而支出之執行費八
    十萬五千元列入第二次序優先受分配，惟上訴人已依法向原
    審法院聲明異議，並對被上訴人提出本件分配表異議之訴」
    等情，為被上訴人所不爭執，復有民事執行處通知、分配表
    、原審法院自行收納款項統一收據、支付命令及確定證明書
    各一件在卷可參（見原審卷第三九至四四頁、本院卷第五四
    頁），並經原審法院及本院調取原審法院九十年度執字第一
    四五二二號民事執行卷宗核閱無訛，固屬真實。至於上訴人
    另主張被上訴人因該件及另件之原審法院九十年度執字第八
    ０五六五號而支出之執行費八十萬五千元，不得列入第二次
    序優先受分配，因該費用與其他參與分配債權人對系爭不動
    產假扣押所支出之執行費，乃係保全執行標的物所支出之共
    益費用者不同，非屬強制執行法第二十九條第二項、辦理強
    制執行應行注意事項第十五項第二點所規定之「為其他債權
    人共同利益而支出之費用」，故不得列入優先受償債權等語
    ，則為被上訴人所堅決否認，並以前揭情詞置辯，是本件應
    審究者，厥為被上訴人於另案強制執行事件中所支出之執行
    費用，能否於本件強制執行程序中優先受償？經查：
  (一)按債權人因強制執行而支出之費用，得求償於債務人者，得
    就強制執行之財產優先受清償，強制執行法第二十九條第二
    項定有明文。又所謂「費用」，包括執行費及執行必要費用
    ，執行費係債權人聲請強制執行時，依同法第二十八條之二
    規定應繳納之費用；執行必要費用，指因實施強制執行，必
    要支出之費用，如鑑價費、登報費、管理人之報酬等費用是
    。次按前項費用及其他為債權人共同利益而支出之費用，得
    求償於債務人者，得就強制執行之財產先清償，同法條第二
    項亦有明文。另所謂「前項費用」，即同法條第一項之「債
    權人因強制執行而支出之費用，得求償於債務人者」。而依
    同法第二十八條「強制執行之費用，以必要部分為限，由債
    務人負擔，並應與強制執行之債權同時收取。前項費用，執
    行法院得命債權人代為預納。」之規定，指債權人於強制執
    行程序中所支出之必要費用，該費用原應由債務人負擔，因
    債務人無力支出，乃由債權人預納。此項費用依保全費用之
    代墊支出優先任何債權受償之法理，自得就強制執行之財產
    中最先受償，只需符合必要性，即非為本案之全體執行債權
    人利益而支出之共益費用，亦得依首揭規定先受清償。而「
    其他為債權人共同利益而支出之費用」，係指債權人在非強
    制執行程序中所支出費用，如債權人依民法第二百四十四條
    撤銷債務人之詐害行為所支出之訴訟費用，及為避免執行標
    的物因欠稅被拍賣而代繳之稅捐等費用是。參之強制執行法
    第二十九條第二項修正規定限制得就強制執行之財產優先受
    償之費用之立法意旨，係排除為自己之利益而支出之取得執
    行名義之費用得優先受清償之情形。又該規定優先受償之執
    行費用，基於債權平等原則，應不因執行之先後及有無效果
    而異，除執行之債權人外，尚包括參與分配之債權人在內，
    且未限制普通債權人聲請強制執行之費用（除該債權人執以
    聲請執行之執行名義為拍賣抵押物之裁定外），不得對抵押
    債權優先受償。亦即該規定之執行費優先受償，不限於本案
    ，即使其他併案或參與分配債權人之執行費，亦應優先受償
    。
  (二)本件被上訴人之前手世華銀行於九十一年三月一日，持原審
    法院九十年度促字第二八七七九號確定支付命令及確定證明
    書遞狀參與分配，就系爭不動產亦為強制執行之聲請，因執
    行債務人同為訴外人鄉城公司，經原審法院民事執行處將之
    併案執行，另件執行費列入本件第二次序受償，乃因強制執
    行法第三十三條規定而為併案執行，不可歸責於被上訴人，
    自不能因此即要求被上訴人須負擔不能優先受償之責任，且
    就強制執行法第二十九條第二項之規定而言，該條文並未規
    定執行費用須具「共益性」始能優先受清償，即依條文解釋
    ，所謂「前項費用」即指債權人因強制執行而支出之費用，
    包括本案、其他併案、參與分配債權人等執行費在，均應優
    先受償。至執行費用以外而支出之其他費用，始須探討是否
    為債權人共同利益而支出。因此，系爭執行費用雖屬併案之
    執行費用，依上開說明，應屬上開所謂「前項費用」無訛。
    況上訴人並未舉證證明被上訴人上開於另案之本院九十年度
    執字第八０五六五號因執行所支出之執行費用，有何不符合
    必要性之情形，則依強制執行法第二十九條第二項之規定及
    上開說明，則被上訴人就此執行費用自得就執行債務人鄉城
    公司所有之系爭不動產拍賣所得而優先受清償，自堪認定。
    故上訴人主張被上訴人所據以參與分配之執行費用八十萬五
    千元，乃係被上訴人於原審法院九十年度執字第八０五六五
    號強制執行事件中所支出執行費用，屬另案支出之執行費用
    ，並非為本案之九十年度執字第一四五二二號強制執行事件
    之全體執行債權人利益而支出之共益費用，不具「共益性」
    ，自不得依強制執行法第二十九條第二項之規定，就系爭不
    動產拍賣所得之價金主張優先受償云云，為不足採。
五、綜上所述，本件上訴人主張被上訴人所據以參與分配之他案
    執行費用八十萬五千元，不具「共益性」，自不得就系爭不
    動產拍賣所得之價金主張優先受償，為不足採，被上訴人前
    揭抗辯尚屬可信。從而，上訴人主張依強制執行法第四十一
    條第一項前段規定提起本件分配表異議之訴，請求判命臺灣
    臺南地方法院九十年度執字第一四五二二號強制執行事件，
    於九十一年九月五日所製作如附件一所示之強制執行金額計
    算書分配表中，就次序２所示被告據以參與分配之執行費八
    十萬五千元不得列為優先受償，為無理由，不應准許。原審
    為上訴人敗訴之判決，並無不合。上訴意旨指摘原判決不當
    ，求予廢棄改判如上訴聲明所示，為無理由，應予駁回。
六、惟本件為期符合債權平等原則，執行法院應依臺灣高等法院
    所屬地方法院民事強制執行事件併案及囑託執行要點壹、併
    案執行部分第二項第(三)、(四)款規定，依職權或由當事人聲請
    ，將原審法院九十年度執字第八０五六五號民事強制執行事
    件併入本案（原審法院九十年度執字第一四五二二號）執行
    辦理較為妥適，附此敘明。
七、本件事證已臻明確，兩造其餘之攻擊防禦方法，核與本案之
    結論，不生影響，爰不一一贅述，併此敘明。
八、據上論結，本件上訴為無理由，依民事訴訟法第四百四十九
    條第一項、第七十八條，判決如主文。
中    華    民    國    94    年    4     月    12    日
                  民事第五庭    審判長法  官　張世展
                                      法  官  蘇清恭
                                      法  官  王浦傑
上為正本係照原本作成。
不得上訴。
中    華    民    國    94    年    4     月    13    日
                                      書記官  廖英琇
                                                K
